【裁判字號】    91,上易,3236
【裁判日期】    920328
【裁判案由】    傷害
【裁判全文】
臺灣高等法院刑事判決                          九十一年度上易字第三二三六號
    上  訴  人  臺灣桃園地方法院檢察署檢察官
    被      告  甲○○
右上訴人因被告傷害案件，不服臺灣桃園地方法院九十一年度易字第七八八號，中華
民國九十一年八月七日第一審判決（起訴案號：臺灣桃園地方法院檢察署九十年度偵
字第一五○四一號、九十一年度偵字第四二五三號）提起上訴，本院判決如左：
    主  文
原判決關於甲○○部分撤銷。
甲○○傷害人之身體，處拘役拾伍日，如易科罰金以佰元折算壹日。
    事  實
一、甲○○與乙○○於民國（下同）九十年八月十二日七時許，在桃園縣楊梅鎮○○
    ○街一九二號旁空地，因垃圾處理問題發生爭執，兩人分別基於普通傷害之故意
    以拳腳互毆對方，致乙○○因而受有右前手臂挫傷及瘀血傷之傷害，甲○○受有
    頭部外傷之傷害。（乙○○部分已經判處罪刑確定）。
二、案經乙○○訴請臺灣桃園地方法院檢察署檢察官偵查起訴。
    理  由
一、訊據被告甲○○矢口否認毆打乙○○，辯稱伊並沒有與乙○○互毆，是告訴人衝
    過來打伊右臉，伊就頭昏腦脹，告訴人還繼續攻擊，伊本能反應用手擋自己的頭
    云云，惟查：
  (一)告訴人乙○○於警訊時指稱：「．．他用右手揮向我正面，我基於防衛，以左手
    臂抵擋他的攻擊，並加以還擊，用我的左手握拳攻擊他的頭部右側，造成雙方互
    毆拉扯，後來他抵擋不住我的攻擊，落荒而逃．．」、「（你有無受傷？受傷部
    位及程度如何？）右前臂挫傷及瘀血傷（見偵字第一五○四一號卷第四頁正、反
    面），於偵訊時亦稱：「（甲○○當時打你，如何打你？）我們互毆，雙方都有
    對打」等語（見九十一年度他字第二○○號卷第十二頁），於本院訊問時亦證稱
    ：「．．他說沒有打人是騙人的，他用腳踢到我的右手臂，我的手才受傷的．．
    ．」等語（見本院九十一年十二月二十六日訊問筆錄），並有怡仁綜合醫院診斷
    證明書、急診護理記錄、急診病歷及急診護理評估表在卷可稽，是被告應確有毆
    打傷害告訴人乙○○之行為。
  (二)又被告雖辯稱告訴人既然是在八月十二日去驗傷，何以診斷證明書之日期記載係
    八月十四日，故怡仁醫院之病歷及診斷證明書顯有問題云云。然乙○○於本院訊
    問時證稱：「（你是八月十二日去驗傷？）是的，我去醫院是要去驗傷，但他叫
    我去急診室，也順便去急診治療，我有點破皮，我過兩天才去拿甲種證明」、「
    ．．當天晚上八點多，我做完筆錄離開派出所才去驗傷．．．」等語（見本院九
    十一年十二月二十六日訊問筆錄、九十二年三月十四日審理筆錄）；而證人即開
    立診斷證明書之醫師劉啟田於原審訊問時證稱：「（初診的時間為何？）初診時
    間是八月十二日晚上九點十五分，開診斷書是八月十四日」、「（八月十二日為
    何沒有診斷證明書？）診斷證明書是病人隨時都可以聲請」、「我所做的診斷證
    明書都是根據病例記載的」等語（見原審卷第四十五頁至四十七頁）。嗣經本院
    函問怡仁綜合醫院關於乙○○之應診日期，經該院函覆：「病患乙○○於九十年
    八月十二日至本院急診，九十年八月十四日至本院就醫開立診斷書，診斷書內容
    無誤」，有該院九十二年一月十八日怡業一字第九二○一一八一號函在卷可憑，
    可證告訴人乙○○應確係於案發當日晚上即去醫院驗傷，並於兩日後始至醫院申
    請診斷證明書無誤。
  (三)證人即處理本案之警員傅家慶於原審訊問時雖證稱：案發當天我先做甲○○的筆
    錄，當時也找乙○○來，我記得那時乙○○手上沒傷，我以近距離目測他沒傷，
    他是穿短袖的，後來十八日，乙○○來做筆錄，說有傷，我就在筆錄記載，他好
    像有驗傷單等語（見原審九十一年五月二十九日筆錄），惟依一般經驗法則，瘀
    傷於受傷當時尚難立即顯現，通常係於傷後一、二日瘀血的顏色才會逐漸顯現，
    且乙○○瘀傷之部位係位於手臂外側，若未詳細察看，肉眼要難立即可見其傷勢
    ；況警員傅家慶於原審訊問時亦坦承其並未拿乙○○的手來看等語（見原審卷第
    二十七頁），是尚難據其所述因目測乙○○沒傷，即認乙○○當時並未受傷。
  (四)又被告雖辯稱係為阻擋告訴人之攻擊，所以才本能反應用手擋自己的頭云云，惟
    按正當防衛必須對於現在不法之侵害始得為之，侵害業已過去，即無正當防衛可
    言，至彼此互毆，又必以一方初無傷人之行為，因排除對方不法之侵害而加以還
    擊，始得以正當防衛論。故侵害已過去後之報復行為，與無從分別何方為不法侵
    害之互毆行為，均不得主張防衛權，此有最高法院三十年上字第一○四○號判例
    可資參照，是被告之行為尚難據以主張係正當防衛而阻卻違法。綜上所述，被告
    甲○○傷害之犯行，堪予認定，應予依法論科。
二、核被告甲○○所為，係犯刑法第二百七十七條第一項普通傷害罪。原判決未詳研
    求，認無積極證據足證被告甲○○有何傷害犯行，而遽為無罪之判決，核有未洽
    。檢察官上訴指摘原判決此部分不當，為有理由，自應將原判決關於甲○○部分
    予以撤銷改判，爰審酌被告犯罪之動機、目的、手段、所生之危害非鉅、告訴人
    乙○○傷勢及犯罪後飾詞否認之態度等一切情狀，量處如主文第二項所示之刑，
    並諭知易科罰金之折算標準。
據上論斷，應依刑事訴訟法第三百六十九條第一項前段、第三百六十四條、第二百九
十九條第一項前段，刑法第二百七十七條第一項、第四十一條第一項前段，罰金罰鍰
提高標準條例第一條前段、第二條，判決如主文。
本案經檢察官田炳麟到庭執行職務。
中      華      民      國    九十二    年      三      月    二十八    日
                                  台灣高等法院刑事第十二庭
                                        審判長法  官  劉  景  星
                                              法  官  施  俊  堯
                                              法  官  陳  志  洋
右正本證明與原本無異。
不得上訴。
                                              書記官  蔡  佩  珊
中      華      民      國    九十二    年      四      月      一      日
附錄：本判決論罪科刑法條全文
刑法第二百七十七條
傷害人之身體或健康者，處三年以下有期徒刑、拘役或一千元以下罰金。
犯前項之罪因而致人於死者，處無期徒刑或七年以上有期徒刑；致重傷者，處三年以
上十年以下有期徒刑。


司法院資訊處製作；財團法人民間司法改革基金會備份。
